ACORDAO-COMPLETO-2517746

ACÓRDÃO 18399/2021 ATA 38/2021 - SEGUNDA CÂMARA

VISTOS, relatados e discutidos estes autos de tomada de contas especial em que se apreciam embargos de declaração opostos por Antenor Moreira Paz, ex-prefeito do Município de Tefé/AM, e pela Construtora Paricá Ltda. ao Acórdão 3665/2021-TCU-Segunda Câmara, de minha relatoria, por meio do qual este Tribunal negou provimento aos recursos de reconsideração interpostos pelos ora embargantes contra o Acórdão 1301/2019-TCU-Segunda Câmara, relator Ministro-Substituto Marcos Bemquerer, em que o TCU julgou irregulares suas contas especiais, condenando-os em débito solidário e aplicando-lhes multas individuais,
ACORDAM os Ministros do Tribunal de Contas da União, reunidos em Sessão da 2ª Câmara, com base no art. 34 da Lei 8.443/92 c/c o art. 287 do RI/TCU, diante das razões expostas pelo Relator, em:
9.1. conhecer dos embargos de declaração opostos por Antenor Moreira Paz e pela Construtora Paricá Ltda. e, no mérito, acolhê-los, em caráter excepcional, para declarar a nulidade do Acórdão 3665/2021-TCU-Segunda Câmara;
9.2. determinar a oitiva, no prazo de 15 (quinze) dias, de Antenor Moreira Paz e da Construtora Paricá Ltda. quanto aos elementos trazidos aos autos pelo Ministério da Defesa (peças 109-112) , devendo a Serur, em seguida, emitir novo pronunciamento acerca dos recursos de reconsideração, e remeter, na sequência, para a manifestação do Ministério Público;
9.3. notificar os embargantes e a unidade jurisdicionada a respeito desta deliberação.

Embargos de declaração interposto por Antenor Moreira Paz, Construtora Paricá Ltda. - Me contra o  Acórdão 3665/2021  TCU  2ª Câmara (peça 121).

Segunda Câmara

Município de Tefé/AM

3. Embargantes: Antenor Moreira Paz (CPF XXX.467.663-XX) e Construtora Paricá Ltda. (CNPJ 03.686.945/0001-05)

13.1. Ministros presentes: Bruno Dantas (Presidente), Augusto Nardes, Aroldo Cedraz e Raimundo Carreiro (Relator).
13.2. Ministro-Substituto presente: André Luís de Carvalho.

RAIMUNDO CARREIRO

Examinam-se embargos de declaração opostos por Antenor Moreira Paz, ex-prefeito do Município de Tefé/AM, e pela Construtora Paricá Ltda. ao Acórdão 3665/2021-TCU-Segunda Câmara, de minha relatoria, por meio do qual este Tribunal negou provimento aos recursos de reconsideração interpostos pelos ora embargantes contra o Acórdão 1301/2019-TCU-Segunda Câmara, relator Ministro-Substituto Marcos Bemquerer, em que o TCU julgou irregulares suas contas especiais, condenando-os em débito solidário e aplicando-lhes multas individuais. 
2. O processo discute a inexecução parcial do objeto do Convênio 449/PCN/2011, alusivo ao Programa Calha Norte, em decorrência do qual foram transferidos R$ 1.000.000,00 em valores federais.
3. Na instrução do auditor da Serur (peça 168) , a seguir transcrita, embora seja afastada a omissão suscitada pelos responsáveis, acolhe-se alegação de nulidade:
"INTRODUÇÃO
Trata-se de embargos de declaração (peças 141/136) opostos por Antenor Moreira Paz e pela Construtora Paricá Ltda. contra Acórdão 3665/2021-TCU-Segunda Câmara (peça 121) . 
A deliberação recorrida apresenta o seguinte teor: 
'9.1. conhecer dos Recursos de Reconsideração interpostos por Antenor Moreira Paz e pela Construtora Paricá Ltda. para, no mérito, negar-lhes provimento;
9.2. dar ciência desta deliberação aos recorrentes e demais interessados no processo.'
HISTÓRICO
Trata-se da Tomada de Contas Especial instaurada pelo Ministério da Defesa, em nome, inicialmente, do Sr. Antenor Moreira Paz, ex-Prefeito de Tefé/AM, e da empresa Construtora Paricá Ltda., em razão da inexecução parcial quanto aos recursos relativos ao Convênio 449/PCN/2011, alusivo ao Programa Calha Norte (peça 1, p. 67-72) .
Para a execução do objeto, conforme disposto na Cláusula Sexta do Convênio, havia a indicação de aporte de R$ 1.570.000,00, dos quais R$ 1.500.000,00 (95,54%) pelo concedente e R$ 70.000,00 (4,46%) de contrapartida (peça 1, p. 48) . Dos recursos da União, somente a parcela de R$ 1.000.000,00 foi repassada, em 20/05/2013 (peça 1, p. 168) .
Os responsáveis foram condenados pela inexecução parcial do objeto. Entendeu-se que o dano causado corresponde ao percentual pago a maior em relação ao realizado, R$ 218.202,71.
Após a condenação foram opostos embargos de declaração, os quais foram conhecidos e rejeitados pelo Acórdão 3872/2019-TCU-Segunda Câmara (peça 77) .
Ato contínuo, foram interpostos recursos de reconsideração. Na primeira instrução (peça 103) dos apelos identificou-se que a questão sensível para esclarecer o mérito estava centrada no fato de ter ou não a equipe de vistoria percorrido todas as ruas constantes do objeto do convênio e, portanto, se são válidas as conclusões desta Corte fundadas no laudo.
Entendeu-se, ainda, que havia dúvidas sobre a execução do objeto, pois tal fato não se mostrava incontroverso, uma vez havia divergência e dúvida acerca da vistoria realizada pelo Ministério da Defesa. Não estava claro no relatório se os vistoriadores tinham ou não percorrido todas as ruas do objeto do convênio.
Dessa forma, foi proposta a realização de diligência ao Ministério da Defesa para esclarecer e encaminhar a esta Corte, se de fato foram percorridas todas as ruas, por ocasião da visita à cidade de Tefé/AM, e destacasse se houve ou não execução das obras nas ruas não mencionadas no item 5.3 constante do relatório de peça 3, p. 27-32
1.1. Após a diligência e manifestação do Ministério da Defesa, a questão de fato, inicialmente controversa, resolveu-se com a declaração prestada pelo vistoriador (peça 112) , no qual se afirmou que todas as ruas constantes do objeto do convênio foram vistoriadas na visita realizada ao Município de Tefé e, portanto, entendeu-se que o laudo de vistoria (peça 3, p. 27-32) , fundamento da condenação, mostrava-se suficiente para manutenção do acórdão recorrido
1.2. Neste momento, os apenados opõem embargos de declaração ao Acórdão 3665/2021-TCU-Segunda Câmara (peça 121) .
EXAME DE ADMISSIBILIDADE
Reiteram-se os exames de admissibilidade contidos nas peças 148-151, que propôs a suspensão dos efeitos do item 9.1, exames estes ratificados pelo Ministro-Relator, Raimundo Carreiro (despacho de peça 152) .
EXAME DE MÉRITO
Delimitação
1.3. Constitui objeto do presente recurso definir se:
a) houve erro material, uma vez que foi prolatada decisão sem prévia oitiva dos recorridos e, em razão disto, violação ao princípio da não surpresa;
b) houve omissão na decisão do recurso de reconsideração, consistente na verificação de quais ruas não foram executadas.
Da oitiva prévia à prolação da decisão do recurso de reconsideração 
1.4. Defende-se, em síntese, a aplicação do princípio da não surpresa (art. 9º e 10, do CPC/2015) , reconhecido por esta Corte em seus julgados (v.g Acórdão 2830/2016-TCU-Plenário, Rel. Min. Ana Arraes) , uma vez houve a juntada de documento (peça 112) posterior à intimação do embargante, logo, necessária sua prévia notificação para que se manifestassem nos autos.
1.5. Dessa forma, se o documento juntado aos autos foi considerado na decisão desfavorável ao embargante havia 'a necessidade de sua notificação para que se manifestasse sobre o documento em análise'.  
1.6. Assim, a omissão 'consistente na ausência de pronunciamento sobre a notificação do recorrente para manifestar-se sobre o documento na peça 112' fere os princípios da ampla defesa e do contraditório, devendo ser o acórdão anulado.
Análise:
O Código de Processo Civil de 2015 (CPC/2015) trouxe em seu artigo 10 o chamado princípio da não surpresa, verbis: 
'Art. 10. O juiz não pode decidir, em grau algum de jurisdição, com base em fundamento a respeito do qual não se tenha dado às partes oportunidade de se manifestar, ainda que se trate de matéria sobre a qual deva decidir de ofício.'
O artigo 7º dispõe sobre o tema ao definir que é assegurada às partes paridade de tratamento, tendo o juiz o importante papel de zelar pelo efetivo contraditório. Já o artigo 9º define que 'não se proferirá decisão contra uma das partes sem que ela seja previamente ouvida'.
Veja-se que o princípio busca um contraditório efetivo (artigo 5º, LV, da Constituição de 1988) e previu paridade de tratamento. No REsp/STJ 1.755.266, registrou-se que a intenção do CPC foi 'permitir que as partes, para além da ciência do processo, tenham a possibilidade de participar efetivamente dele, com real influência no resultado da causa'.
Nesse sentindo, entende-se que há, sim, o direito do jurisdicionado a ser ouvido, bem como o direito de se manifestar amplamente sobre o substrato fático que irá respaldar o julgamento, não se podendo, portanto, decidir sobre circunstâncias advindas das próprias investigações do julgador, sem que antes venha a se dar conhecimento ao jurisdicionado.
No caso concreto, de fato, realizou-se diligência e se obteve resposta do agente oficial que saneou a dúvida razoável levantada, mas não se ouviu o apenado sobre a manifestação que lhe foi desfavorável, o que, a nosso sentir, demonstrou a existência de um vício insanável e, portanto, apto a declarar a nulidade do julgado, bem como o retorno dos autos à Serur para que promova a oitiva do recorrente, antes do efetivo julgamento do recurso de reconsideração.
Pelo exposto, entende-se, sob pena de ofensa ao contraditório e a ampla defesa, que se deve declarar a nulidade do Acórdão 3665/2021-TCU-Segunda Câmara (peça 121) e o retorno dos autos à Serur para que antes de se manifestar promova a oitiva dos recorrentes (Sr. Antenor Moreira Paz e Construtora Paricá Ltda) sobre a manifestação requerida ao Ministério da Defesa pela diligência e cujo teor encontra-se às peças 111 e 112.
De toda forma, caso se divirja deste entendimento examina-se a existência de omissão do acórdão recorrido. 
Da omissão referente ao laudo de vistoria
Defende-se nos embargos a omissão do acórdão recorrido, uma vez que não se manifestou sobre os fatos, abaixo detalhados, que constam nos autos, 'limitando-se a afirmar que 'todas as vias foram vistoriadas', o que não corresponde à verdade, posto que a concedente não percorreu as 6 (seis) vias.
Dessa forma, o laudo do Ministério da Defesa seria 'nulo em razão da discrepância de valores'.
Acerca dos fatos, repete-se as alegações dos recursos de reconsideração, argumenta-se:
	a) 'por qual razão teria mencionado somente 3 (três) como as que não tiveram execução alguma? Não parece razoável extrair qualquer conclusão diversa do que o fato de que a vistoria não foi feita nas demais ruas contempladas no projeto';
	b) ao se considerar 'que o Projeto contemplava 14 (quatorze) ruas, 5 (cinco) foram executadas parcialmente e 3 (três) não tiveram execução, não como se concluir de forma diversa ao fato de que a vistoria não percorreu 6 (seis) ruas. Se, de fato, a vistoria tivesse percorrido essas 6 (seis) ruas e não tivesse sido executado nesses trechos, teria mencionado no seguinte parágrafo, que menciona somente 3 (três) vias';
	c) que, de fato as ruas São Pedro, Travessa Porto Alegre, Samuel Fritz, Guanabara, Travessa Beira Mar e Rua Nova I foram executadas e a equipe de vistoria não as percorreu por ocasião da visita in loco, dada as condições metereológicas do município, na data da sua realização;
	d) o laudo técnico é imprestável à condenação do recorrente e ofende o princípio da não culpabilidade;
	e) 'o mero fato de que há discrepância nos laudos não demonstra que o laudo do Embargante não possui confiabilidade. Ao revés, incumbe a quem acusa (de sua não confiabilidade) apontar fatos concretos que demonstrem suas falhas, como alguma falha ou inconsistência de engenharia ou erros nas fotografias apresentadas'; 
	f) 'ao se limitar a trazer alegações genéricas, condena-se previamente o Embargante a apresentar prova diabólica, sem saber de fato quais critérios são suficientes a satisfazer seu ônus probatório';
	g) 'apesar da afirmação de que os laudos seriam muito discrepantes, observa-se que há somente pequenas oscilações entre o Laudo apresentado pela Embargante e pelo órgão concedente, certamente decorridas em razão da vistoria açoitada feita pelo órgão concedente';
	h) 'inicialmente, observa-se que o laudo da embargante em que foram consideradas as vias como não executadas coincidem com as apresentadas pela concedente'.
Ato contínuo, a empresa Construtora Paricá compara os laudos e continua a argumentar a execução da integralidade do objeto. Questiona 'por que o órgão prolator considerou somente o laudo apresentado pelo órgão concedente - sabiamente FALHO por ter percorrido somente 8 das 14 vias - ao revés dos laudos apresentados pelas partes?'
Aduz, a empresa Construtora Paricá, que esta unidade técnica 'concordou com a dúvida acerca da prova utilizada ao determinar a realização de diligência' e havendo dúvida razoável deve-se 'interpretar a prova de modo favorável aos investigados e, consequentemente, deixar de utilizá-la para fins de condenação do réu'.
Por fim, afirma, a empresa Construtora Paricá, que a peça 112, trata-se 'de mera declaração feita pelo vistoriador, cerca de 6 (seis) anos após os fatos, sem consulta à outra pessoa que assinou o laudo de vistoria e desacompanhado de qualquer documento que corrobore as declarações feitas'.
O próprio TCU 'não admite a utilização de 'meras declarações' como meios de prova, conforme citado, inclusive, nesse próprio processo' e questiona 'por qual razão se dá um sobrelevado peso à uma mera declaração e um laudo de vistoria contraditório e ignora-se por completo o laudo de vistoria produzido pela parte investigada e contendo fatos e fotografias'.
Assim, caso se mantenha a condenação haveria afronta direta ao princípio da não culpabilidade ante a fragilidade dos elementos de prova colacionados aos presentes autos.
O Sr. Antenor Moreira Paz alega que:
	a) 'contratou profissional capacitado e habilitado para atestar a sua boa-fé' e a completa execução do convênio;
	b) a atividade do profissional foi questionada de forma exaustiva, e, ainda não foi demonstrado na decisão atacada, qual seria o dano ao erário, uma 'vez que o fato não é suficiente para demonstrar o dano efetivo, posto que as obras estavam em total proveito da população local como o compactuado no convênio'
	c) não há também identificação da 'má-fé por parte do agente responsável;
	d) ademais, não seria possível que o 'embargante tivesse utilizado as verbas públicas sem aumentar seu patrimônio, pois a realidade após sua gestão era totalmente contrária a quem tivesse feito improbidades, e até o momento o mesmo se encontra em processo de reestruturação financeira, agora que está voltando ao mercado de trabalho e ainda não tem como arcar com os valores cobrados';
	e) 'há incongruência entre os fatos reais e os fatos apresentados em documentos, consequentemente causando injusta condenação em desfavor do Recorrente, ex-prefeito municipal de Tefé/AM, ora Embargante'
Análise:
Não há qualquer omissão no acórdão recorrido, os embargantes, em síntese, rediscutem as questões de mérito e trazem questionamentos reafirmando a validade do laudo de vistoria por eles apresentados e de supostas fragilidades do laudo oficial do Ministério da Defesa, utilizado como fundamento para a condenação.
Os embargos de declaração visam a complementar e aclarar a decisão embargada. A finalidade principal dos embargos de declaração é permitir que sejam aclaradas as obscuridades, eliminadas as contradições e supridas as omissões passíveis de terem ocorrido na deliberação embargada. Não é possível rediscutir o mérito em embargos de declaração.
Verifica-se, no presente caso, que os responsáveis buscam, mediante a interposição dos embargos, demonstrar seu inconformismo com a decisão prolatada e rediscutir as questões de mérito que já foram detidamente examinadas por este Tribunal. 
O embargante, sob o pretexto de que houve omissão no acórdão embargado, submete, para apreciação, em essência, os mesmos argumentos que já apresentou no recurso de reconsideração e que foram examinadas por este Tribunal.
Em resumo, os responsáveis intentam promover a rediscussão de mérito da matéria, o que não é viável na via recursal por eles escolhida. De fato, como se sabe e já dito, os embargos de declaração prestam-se apenas ao saneamento dos vícios de obscuridade, omissão ou contradição eventualmente existentes na deliberação em que incidem. Não havendo o vício apontado pelos presentes embargos, cabe conhecê-los, mas rejeitá-los.
De toda forma, ainda que não exista qualquer omissão no acórdão embargado, cabem alguns esclarecimentos sobre os questionamentos apontados.
Veja o que dispôs o voto condutor do acórdão, verbis: 
'7. Os recorrentes alegam, em essência, que a equipe de fiscalização do Ministério da Defesa não percorreu todas as ruas em que se realizaram os serviços. Ambos elaboraram laudos (o ex-gestor contratou engenheiro para o trabalho) que atestariam a realização de serviços proporcionais aos valores pagos à construtora, o que afastaria a inexecução parcial. Anoto que esses elementos já haviam sido examinados na primeira fase processual.
8. A Serur propõe, com a anuência do Ministério Público, negar provimento aos recursos. 
9. Concordo com os pareceres precedentes.
10. Diante do que considerou uma dúvida a respeito da efetiva presença dos vistoriadores nos locais das obras, a Serur realizou diligência ao concedente, que, por sua vez, ratificou as informações do laudo de vistoria de peça 3, p. 27-32. O próprio vistoriador elaborou declaração (peça 112) , em que afirma o seguinte:
 (...) 
11. Assim como a Serur, compreendo que não há elementos que permitam que se afaste a presunção de veracidade dos documentos e conclusões do órgão concedente, que é categórico ao reiterar que esteve nos locais em questão e atestou a inexecução de parte dos serviços. Assim, os laudos apresentados pelos ora recorrentes, incompatíveis com o expedido pelo Ministério da Defesa, não são aptos a afastar essa presunção.
12. Percebo que a argumentação da Construtora ampara-se sobretudo no item 5.3 (Constatações) do Laudo de Vistoria do Convênio (peça 3, p. 28) , em que constam as medidas verificadas em cinco ruas, bem como a afirmação de que 'não foram executados a Rua Carreira, a Rua Nova e a Rua 10 de Maio'. A linha de raciocínio da recorrente é, em suma, que, se as demais ruas e travessas não foram mencionadas nesse ponto, não teriam sido vistoriadas.
13. Ocorre que o Anexo B desse mesmo laudo (peça 3, p. 32) apresenta tabela dos serviços realizados em cada rua ou travessa; nessa relação, está expressamente consignado que os serviços não foram executados nas ruas Nova, Nova I, 10 de Maio, Carreira, São Pedro, Samuel Fritz e Guanabara, e também nas Travessas Beira Mar e Porto Alegre. Portanto, embora essa informação não tenha sido consignada no texto do laudo, está claramente presente em anexo do mesmo documento. Sequer há contradição, mas apenas a complementação do primeiro relato.
14. Dessa forma, verifica-se, nos autos, a existência de laudo do Ministério da Defesa que apresenta elementos que permitem concluir pela inexecução parcial das obras, sem que haja provas concretas nos recursos que possam infirmar essas conclusões. Além disso, consta a recente confirmação do concedente e do próprio vistoriador de que esses dados estão corretos e retratam, com fidedignidade, a situação verificada em visita ao local em 2014. Assim, reputo legítima a condenação dos ora recorrentes por meio do acórdão recorrido.
15. É relevante ponderar ainda algumas questões apontadas pela unidade técnica na fase inicial deste processo. A primeira é que não restou demonstrado que o registro fotográfico juntado pelo recorrente seja referente às obras previstas no convênio em questão. Segundo que, mesmo que se admitisse isso, os laudos trazidos pelos responsáveis não são capazes de atestar a serventia do que foi construído para a população, tampouco que teriam sido aplicados os recursos oriundos do ajuste com o Ministério da Defesa.'
Ora, do exposto, é notório que se enfrentou todas as questões referentes aos laudos, seja o produzido pelos embargantes, seja o laudo oficial produzido pelo Ministério da Defesa.
Embora não exista a omissão aventada, percebe-se, no presente caso, a resolução do presente feito se deu em função da valoração das provas dos autos. 
No ordenamento jurídico brasileiro, a regra é a de que a lei (legislador ordinário) não atribui valor a prova (sistema da prova legal) , cabendo ao órgão jurisdicional valorar, em cada caso concreto, as provas produzidas. Prevalece o sistema, por alguns denominado de princípio do convencimento motivado ou persuasão racional. 
No caso concreto, têm-se dois laudos. Um oficial, dotado de fé pública, produzido pelo Ministério da Defesa, no qual, ao contrário do que pretendem os recorrentes, identificou a inexecução do objeto e com o seu complemento (peça 112) afastou a dúvida razoável levantada pelos recorrentes, qual seja, se na vistoria in loco foram ou não percorridas todas as ruas descritas como inexecutadas. 
Desde já se registra, ante dúvidas lançadas nos embargos, que o complemento (peça 112) realizado após a diligência afastou qualquer dúvida sobre a vistoria e os agentes oficiais, subscritores do laudo, deixaram expresso que as alegações acerca do que foi vistoriado não procediam. Assim, não subsistiu no momento do julgamento a dúvida razoável aventada pelo embargante, a questão foi sanada pela diligência realizada.
O outro laudo, trata-se de laudo apresentado pelo Engenheiro Civil Sérgio Eddie Alves Pinto Junior - CREA 11.986/D-AM, emitida por terceiro contratado pelos interessados. Conforme já afirmado e questionado nos embargos, é certo que jurisprudência deste Tribunal é pacífica no sentido de que os documentos que se revestem sob a forma de declaração de terceiros não podem ser aceitos como meio de prova capaz de atestar a efetiva consecução do objeto pactuado com uso dos recursos repassados, notadamente quando não vêm acompanhados de elementos capazes de estabelecer o nexo entre o desembolso dos recursos recebidos da União e as despesas.
 Nesse sentido são os Acórdãos 7409/2016-TCU-1ª Câmara, relator Ministro Benjamin Zymler; 11937/2016-TCU-2ª Câmara, relator Ministro-Substituto André de Carvalho; e 293/2017- TCU-Plenário, relator Ministro Benjamin Zymler.
 Dessa forma, não se deve confundir declarações de terceiros que isoladamente são insuficientes para comprovar a aplicação regular de recursos públicos, como quer fazer crer o embargante, com laudo produzido por agente oficial, in casu, laudo produzido pela equipe de vistoria do Ministério da Defesa que ratificou a visita in loco a todas as ruas do objeto do convênio.
Vê-se, portanto, que na valoração, sopesamento das provas e de sua credibilidade, esta Corte optou por atribuir mais força ao laudo oficial e manter a condenação imposta. 
Pelo exposto, entende-se que não há omissão e, se superada a questão processual acerca da oitiva do embargante, os embargos devem ser rejeitados.
CONCLUSÃO
Das análises anteriores, conclui-se que:
a) a ausência de oitiva prévia dos jurisdicionados após a realização de diligência ao Ministério da Defesa ofende o princípio da não surpresa e do contraditório, ensejando a declaração de nulidade do acórdão recorrido;
b) se superada a nulidade aventada, verifica-se a inexistência de qualquer omissão no acórdão recorrido. 
Com base nessas conclusões, propõe-se acolher os embargos e declarar a nulidade do Acórdão 3665/2021-TCU-Segunda Câmara (peça 121) . 
PROPOSTA DE ENCAMINHAMENTO
Ante o exposto, tendo em vista as alegações carreadas pela embargante, submetem-se os autos à consideração superior, propondo a esta Corte de Contas:
	a) conhecer os embargos de declaração, acolhendo-os, a fim de declarar a nulidade do Acórdão 3665/2021-TCU-Segunda Câmara; 
	b) determinar o retorno dos autos à Serur para que promova a oitiva dos recorrentes (Sr. Antenor Moreira Paz e Construtora Paricá Ltda) sobre a manifestação requerida ao Ministério da Defesa pela diligência e cujo teor encontra-se às peças 111 e 112, antes de se manifestar sobre os recursos de reconsideração interpostos;
	c) informar a recorrente e demais interessados do acórdão a ser proferido, destacando que o Relatório e o Voto que o fundamentam podem ser acessados por meio do endereço eletrônico www.tcu.gov.br/acordaos."
4. Por sua vez, o diretor da Serur (peça 159) , com a anuência do secretário da unidade (peça 160) , propõe a rejeição dos embargos de declaração, nestes termos:
"Revisando os autos, entendo necessário submeter às instâncias subsequentes as seguintes considerações pontuais quanto ao mérito dos embargos opostos por Antenor Moreira Paz e pela Construtora Paricá Ltda. contra Acórdão 3665/2021-TCU-Segunda Câmara, que negou provimento aos recursos de reconsideração interpostos em face do Acórdão 1301/2019-TCU-Segunda Câmara, que os condenara em razão da inexecução parcial do Convênio 449/PCN/2011, alusivo ao Programa Calha Norte.
2.  As conclusões e proposta de encaminhamento do auditor, no âmbito da análise dos presentes embargos declaratórios, possuem o seguinte teor:
'CONCLUSÃO
7. Das análises anteriores, conclui-se que: 
a) a ausência de oitiva prévia dos jurisdicionados após a realização de diligência ao Ministério da Defesa ofende o princípio da não surpresa e do contraditório, ensejando a declaração de nulidade do acórdão recorrido; 
b) se superada a nulidade aventada, verifica-se a inexistência de qualquer omissão no acórdão recorrido. 
7.1. Com base nessas conclusões, propõe-se acolher os embargos e declarar a nulidade do Acórdão 3665/2021-TCU-Segunda Câmara (peça 121) . 
PROPOSTA DE ENCAMINHAMENTO 
8. Ante o exposto, tendo em vista as alegações carreadas pela embargante, submetem-se os autos à consideração superior, propondo a esta Corte de Contas: 
a) conhecer os embargos de declaração, acolhendo-os, a fim de declarar a nulidade do Acórdão 3665/2021-TCU-Segunda Câmara; 
b) determinar o retorno dos autos à Serur para que promova a oitiva dos recorrentes (Sr. Antenor Moreira Paz e Construtora Paricá Ltda) sobre a manifestação requerida ao Ministério da Defesa pela diligência e cujo teor encontra-se às peças 111 e 112, antes de se manifestar sobre os recursos de reconsideração interpostos; 
c) informar a recorrente e demais interessados do acórdão a ser proferido, destacando que o Relatório e o Voto que o fundamentam podem ser acessados por meio do endereço eletrônico www.tcu.gov.br/acordaos.'
3.  Com o devido respeito, divirjo parcialmente da mencionada análise/conclusão do auditor no que se refere à suposta nulidade processual, ante a ausência de oitiva prévia dos embargantes após diligência realizada ao Ministério da Defesa. Sem embargo, anui-se com as conclusões contidas à alínea 'b' da conclusão, no sentido de inexistir qualquer omissão no acórdão recorrido.
4. A análise que resulta na conclusão de suposta nulidade processual proposta pelo auditor funda-se essencialmente na alegação trazida pelos embargantes no sentido de que diligência realizada por esta Secretaria de Recursos ao Ministério de Defesa (peça 112) , com o fim de aclarar constatações do Laudo de Vistoria, não foi submetida ao contraditório, ofendendo, desse modo, à disposição contida no art. 10, do Código de Processo Civil.
5. Vejamos, à propósito, o teor do referido artigo, verbis: 
'Art. 10. O juiz não pode decidir, em grau algum de jurisdição, com base em fundamento a respeito do qual não se tenha dado às partes oportunidade de se manifestar, ainda que se trate de matéria sobre a qual deva decidir de ofício.'
6. Como mencionado, não se percebe nulidade na dinâmica processual, pois que a diligência realizada não trouxe nenhuma informação que fosse desconhecida dos recorrentes, uma vez que tão somente reafirmou o que já constava do Laudo de Vistoria do Convênio (peça 3, págs. 27 a 32) , não havendo, portanto, nenhuma inovação em seus fundamentos que tivessem o condão de prejudicar os postulados do contraditório e da ampla defesa.
7. Cabe referir, no ponto, a elucidativa análise levada a efeito pelo relator dos recursos de reconsideração, ministro Raimundo Carreiro, que ao manifestar-se sobre a questão controvertida, assim deixou assente em seu voto:
'7. Os recorrentes alegam, em essência, que a equipe de fiscalização do Ministério da Defesa não percorreu todas as ruas em que se realizaram os serviços. Ambos elaboraram laudos (o ex-gestor contratou engenheiro para o trabalho) que atestariam a realização de serviços proporcionais aos valores pagos à construtora, o que afastaria a inexecução parcial. Anoto que esses elementos já haviam sido examinados na primeira fase processual. 
8. A Serur propõe, com a anuência do Ministério Público, negar provimento aos recursos. 
9. Concordo com os pareceres precedentes. 
10. Diante do que considerou uma dúvida a respeito da efetiva presença dos vistoriadores nos locais das obras, a Serur realizou diligência ao concedente, que, por sua vez, ratificou as informações do laudo de vistoria de peça 3, p. 27-32. O próprio vistoriador elaborou declaração (peça 112) , em que afirma o seguinte: (...) 
11. Assim como a Serur, compreendo que não há elementos que permitam que se afaste a presunção de veracidade dos documentos e conclusões do órgão concedente, que é categórico ao reiterar que esteve nos locais em questão e atestou a inexecução de parte dos serviços. Assim, os laudos apresentados pelos ora recorrentes, incompatíveis com o expedido pelo Ministério da Defesa, não são aptos a afastar essa presunção. 
12. Percebo que a argumentação da Construtora ampara-se sobretudo no item 5.3 (Constatações) do Laudo de Vistoria do Convênio (peça 3, p. 28) , em que constam as medidas verificadas em cinco ruas, bem como a afirmação de que 'não foram executados a Rua Carreira, a Rua Nova e a Rua 10 de Maio'. A linha de raciocínio da recorrente é, em suma, que, se as demais ruas e travessas não foram mencionadas nesse ponto, não teriam sido vistoriadas.
13. Ocorre que o Anexo B desse mesmo laudo (peça 3, p. 32) apresenta tabela dos serviços realizados em cada rua ou travessa; nessa relação, está expressamente consignado que os serviços não foram executados nas ruas Nova, Nova I, 10 de Maio, Carreira, São Pedro, Samuel Fritz e Guanabara, e também nas Travessas Beira Mar e Porto Alegre. Portanto, embora essa informação não tenha sido consignada no texto do laudo, está claramente presente em anexo do mesmo documento. Sequer há contradição, mas apenas a complementação do primeiro relato. 
14. Dessa forma, verifica-se, nos autos, a existência de laudo do Ministério da Defesa que apresenta elementos que permitem concluir pela inexecução parcial das obras, sem que haja provas concretas nos recursos que possam infirmar essas conclusões. Além disso, consta a recente confirmação do concedente e do próprio vistoriador de que esses dados estão corretos e retratam, com fidedignidade, a situação verificada em visita ao local em 2014. Assim, reputo legítima a condenação dos ora recorrentes por meio do acórdão recorrido.'
 (grifos nossos) 
8. Nesse quadro, entendo que a simples realização de diligência que, diga-se de passagem, não trouxe nenhuma inovação processual, pois que como bem pontuado pelo relator, já restava consignado no próprio Laudo, em seu Anexo B (peça 3, pág. 32) , todas as ruas em que não foram constatados a execução dos serviços, o que complementaria a suposta omissão verificada  no texto do laudo, não é bastante para sustentar nulidade processual (prejuízo à ampla defesa) , pois a decisão foi adotada tendo por lastro os elementos já constantes do processo, o que não foi alterado com a realização da diligência. 
9. Ademais, embora não seja este o caso, pois não se vislumbra nenhuma nulidade processual, esclarece-se aos embargantes, apenas a título argumentativo, que nos termos do preceito inscrito no art. 171 do Regimento Interno desta Casa,  'Nenhum ato será declarado nulo se do vício não resultar prejuízo para a parte, para o erário, para a apuração dos fatos pelo Tribunal ou para a deliberação adotada.' 
10. De tudo exposto, respeitosamente, concluo de forma diversa do auditor no sentido de não identificar suposta nulidade processual, visto inexistir qualquer prejuízo à defesa dos recorrentes. Nada obstante, consigno minha anuência com a análise empreendida no sentido de não ter havido qualquer omissão no acórdão recorrido, consoante entabulado no item 6 da instrução precedente, razão pela qual formulo a seguinte proposta de encaminhamento:
a) conhecer dos embargos de declaração opostos por Antenor Moreira Paz e pela Construtora Paricá Ltda., para, no mérito, rejeitá-los; 
b) informar aos embargantes e demais interessados do acórdão a ser proferido, destacando que o Relatório e o Voto que o fundamentam podem ser acessados por meio do endereço eletrônico www.tcu.gov.br/acordaos."
É o Relatório.

8.1. Giovana da Silva Almeida (12.197/OAB-AM) e outros, representando Antenor Moreira Paz 
8.2. Lucca Fernandes Albuquerque (11.712/OAB-AM), representando Jose Elenilto Ferreira Lima, Construtora Paricá Ltda. - ME e Ronaldo Lima Queiroz.

Não atuou

EMBARGOS DE DECLARAÇÃO. TOMADA DE CONTAS ESPECIAL. CONVÊNIO. MINISTÉRIO DA DEFESA. PROGRAMA CALHA NORTE. CONSTRUÇÃO DE CALÇADA, MEIO-FIO, SARJETA E DRENAGEM EM VIAS PÚBLICAS. EXECUÇÃO PARCIAL DO OBJETO. CONTAS IRREGULARES. DÉBITO E MULTA. EMBARGOS DE DECLARAÇÃO REJEITADOS. RECURSO DE RECONSIDERAÇÃO. CONHECIMENTO. DILIGÊNCIA AO CONCEDENTE. CONFIRMAÇÃO DAS INFORMAÇÕES INICIAIS. NÃO PROVIMENTO. EMBARGOS DE DECLARAÇÃO. CONHECIMENTO. ACOLHIMENTO EM CARÁTER EXCEPCIONAL. NULIDADE DO ACÓRDÃO. DETERMINAÇÃO PARA A REALIZAÇÃO DE OITIVA DOS RESPONSÁVEIS.

TOMADA DE CONTAS ESPECIAL (TCE)

Examinam-se embargos de declaração opostos por Antenor Moreira Paz, ex-prefeito do Município de Tefé/AM, e pela Construtora Paricá Ltda. ao Acórdão 3665/2021-TCU-Segunda Câmara, de minha relatoria, por meio do qual este Tribunal negou provimento aos recursos de reconsideração interpostos pelos ora embargantes contra o Acórdão 1301/2019-TCU-Segunda Câmara, relator Ministro-Substituto Marcos Bemquerer, em que o TCU julgou irregulares suas contas especiais, condenando-os em débito solidário e aplicando-lhes multas individuais. 
2. O processo discute a inexecução parcial do objeto do Convênio 449/PCN/2011, alusivo ao Programa Calha Norte, cujo objeto foi a construção de calçada, meio-fio, sarjeta e drenagem em vias públicas. Foram transferidos R$ 1.000.000,00 em valores federais ao município no ano de 2013.
3. Para auxiliar no presente exame, esclareço que, antes da apreciação do recurso, foi realizada diligência ao Ministério da Defesa no sentido de sanear os autos quanto ao laudo de vistoria (peça 3, p. 27-32) que havia emitido em 2014 sobre a execução do objeto do ajuste. O órgão confirmou que a equipe de fiscalização havia sim percorrido todas as ruas em que estavam previstos os serviços (peça 109) .
4. Na instrução (peça 168) transcrita no relatório que integra esta deliberação, embora o auditor da Serur afaste a omissão suscitada pelos responsáveis, acolhe a alegação de nulidade, por entender que, após a resposta do Ministério da Defesa, os responsáveis deveriam ser novamente ouvidos, com base no princípio da não surpresa, art. 10 do Código de Processo Civil (CPC) . 
5. Por sua vez, o diretor da Serur (peça 159) , com a anuência do secretário da unidade (peça 160) , propõe a rejeição dos embargos de declaração, afirmando não ter havido omissão e que não houve nulidade, pois "a diligência realizada não trouxe nenhuma informação que fosse desconhecida dos recorrentes, uma vez que tão somente reafirmou o que já constava do Laudo de Vistoria do Convênio".
6. Quanto à admissibilidade, acolho o exame da Serur, no sentido de conhecer dos embargos.
7. Em relação ao mérito, acerca do princípio da não surpresa, devo destacar que ele sempre foi observado nos processos do TCU, mesmo antes da edição do CPC vigente. Aliás, nos normativos que regem nossa atuação, há diversos dispositivos que garantem o respeito ao contraditório material, permitindo aos responsáveis a manifestação sobre as irregularidades que lhes são imputadas (a exemplo do próprio art. 12, II e III, da Lei 8.443/1992 e do art. 250, V, do Regimento Interno) .
8. Além das hipóteses previstas expressamente nas normas, sempre que há elementos novos no processo que possam gerar alguma repercussão negativa para a situação dos responsáveis, este Tribunal concede prazo para que se pronunciem, em observância aos princípios do contraditório e da ampla defesa.
9. No caso em exame, quando me foi submetida proposta de mérito sobre os recursos de reconsideração, assim como a unidade técnica, não tive dúvida de que a diligência que havia sido realizada tratava somente da confirmação do que havia sido registrado no laudo de vistoria. Por isso, creio que, em princípio, o acórdão embargado poderia ser considerado regular, mesmo tendo sido proferido sem nova oitiva dos responsáveis.
10. Ocorre que, nesta ocasião da apreciação dos embargos de declaração, revendo todo o contexto, e sem adentrar no juízo do mérito, acredito que não está absolutamente claro se a resposta à diligência, além de confirmar o que já constava dos autos, trouxe novos elementos que, ao menos em tese, pioram o contexto fático quanto aos responsáveis. A resposta do órgão (peças 109-112) reitera as afirmações anteriores e traz mais detalhes sobre como ocorreu a fiscalização, com informações específicas sobre os fatos.
11. Se, na condição de relator, ao receber os autos com essas informações, eu tivesse me atentado para essa possibilidade, por certo teria decidido por autorizar a nova oitiva, por entender não estar plenamente clara a não obrigatoriedade de nova manifestação. Eu adotaria essa medida por prudência e sobretudo por acreditar, assim como meus pares, que os princípios do contraditório e da ampla defesa são primordiais para que se alcance deliberação justa e fundamentada na realidade.
12. Dessa forma, ainda que, a meu ver, não esteja totalmente caracterizada a nulidade do acórdão embargado, penso que ela deva ser reconhecida em caráter excepcional, para que, antes da nova apreciação do recurso de reconsideração, seja franqueado novo pronunciamento aos responsáveis. 
13. Ressalto que não haverá prejuízo relevante ao andamento do processo ou à prestação jurisdicional por esta Corte de Contas, pois o prazo para esse procedimento é relativamente exíguo e este relator conduzirá os trabalhos orientando as atividades para que sejam realizadas em tempo razoável. 
14. Ante o exposto, penso que este Tribunal deve conhecer dos embargos de declaração opostos por Antenor Moreira Paz e pela Construtora Paricá Ltda. e, no mérito, acolhê-los, em caráter excepcional, para declarar nulo o Acórdão 3665/2021-TCU-Segunda Câmara, de minha relatoria, devendo ocorrer, com a presteza que a situação requer, nova oitiva dos responsáveis a respeito dos mais recentes elementos aduzidos pelo Ministério da Defesa.
15. Por fim, apenas a título de registro, ressalto que concordo com a análise uniforme da Serur quanto à omissão, que não ocorreu no acórdão questionado.
Assim, voto para que o Tribunal acolha o acórdão que ora submeto a este Colegiado.
TCU, Sala das Sessões, em 9 de novembro de 2021.
RAIMUNDO CARREIRO 
Relator